ACORDAO-COMPLETO-2533319

ACÓRDÃO 3549/2022 ATA 21/2022 - PRIMEIRA CÂMARA

VISTOS, relatados e discutidos estes autos de tomada de contas especial instaurada pela Caixa Econômica Federal, de responsabilidade de Josehildo Taketa Bezerra (XXX.207.482-XX) e de Aurenice Correa Ribeiro (XXX.462.058-XX) , em decorrência da inexecução parcial do Contrato de Repasse 43043/2009, registro Siafi 708392, sem aproveitamento da parte executada;
ACORDAM os Ministros do Tribunal de Contas da União, reunidos em Sessão da 1ª Câmara, ante as razões expostas pelo Relator, em:
9.1. acolher as alegações de defesa apresentadas pela responsável Aurenice Correa Ribeiro (XXX.462.058-XX) ;
9.2. julgar regulares as contas de Aurenice Correa Ribeiro (XXX.462.058-XX) , com fundamento nos arts. 1º, 16, inciso I, 17 e 23, inciso I, da Lei 8.443, de 16/7/1992, c/c art. 207, parágrafo único, do Regimento Interno do TCU, dando-lhe quitação plena;
9.3. julgar irregulares as contas de Josehildo Taketa Bezerra (XXX.207.482-XX) , ex-prefeito do município de Tomé-Açu/PA, com fundamento no inciso I do art. 1º e alíneas "b" e "c" do inciso III do art.16 da Lei 8.443/1992, c/c os incisos II e III do art. 209 do Regimento Interno do TCU;
9.4. condenar Josehildo Taketa Bezerra (XXX.207.482-XX) , ex-prefeito do município de Tomé-Açu/PA, com fundamento no art. 19, caput, da Lei 8.443/1992, c/c com o art. 210 do RI/TCU, ao pagamento das quantias a seguir especificadas, com a fixação do prazo de 15 (quinze) dias, a contar da notificação, para comprovar, perante o Tribunal (art. 23, inciso III, alínea "a", da Lei 8.443/1992, c/c art. 214, inciso III, alínea "a", do RI/TCU) , o recolhimento da dívida aos cofres do Tesouro Nacional, atualizada monetariamente e acrescida dos juros de mora, calculados da data indicada até a data do efetivo recolhimento e com o abatimento de valores acaso já satisfeitos, na forma prevista na legislação em vigor:
Quantificação do débito
	Data de ocorrência
	Valor histórico (R$) 

	15/3/2012
	82.875,00

	3/10/2012
	133.338,02

	8/8/2013
	104.958,23

	21/11/2013
	98.348,54

	29/4/2015
	116.997,13

9.5. aplicar ao responsável Josehildo Taketa Bezerra (XXX.207.482-XX) a multa prevista no art. 57 da Lei 8.443/1992, c/c o art. 267 do Regimento Interno do TCU, no valor de R$ 55.000,00 (cinquenta e cinco mil reais) , fixando-lhe o prazo de 15 (quinze) dias, a contar da notificação, para que comprove, perante o Tribunal (art. 214, inciso III, alínea "a", do Regimento Interno do TCU) , o recolhimento da dívida aos cofres do Tesouro Nacional, atualizada monetariamente desde a data do presente acórdão até a data do efetivo recolhimento, se paga após o vencimento, na forma da legislação em vigor;
9.6. autorizar, desde logo, a cobrança judicial das dívidas, caso não atendida a notificação, na forma do disposto no art. 28, inciso II, da Lei 8.443/1992;
9.7. autorizar, desde logo, caso solicitado e o processo não tenha sido remetido para cobrança judicial, o pagamento da dívida em até 36 (trinta e seis) parcelas mensais e consecutivas, nos termos do art. 26 da Lei 8.443/1992, c/c o art. 217 do Regimento Interno/TCU, fixando-se o vencimento da primeira parcela em 15 (quinze) dias, a contar do recebimento da notificação, e o das demais a cada mês, devendo incidir sobre cada valor mensal os correspondentes acréscimos legais, na forma prevista na legislação em vigor, sem prejuízo de alertar a responsável de que a falta de comprovação do recolhimento de qualquer parcela implicará o vencimento antecipado do saldo devedor; 
9.8. enviar cópia deste acórdão à Procuradoria da República no Estado do Pará, nos termos do § 3º do art. 16 da Lei 8.443/1992, c/c o § 7º do art. 209 do Regimento Interno do TCU, para adoção das medidas que considerar cabíveis; 
9.9. enviar cópia deste acórdão à Caixa Econômica Federal, ao Ministério do Turismo e aos responsáveis.

Tomada de contas especial instaurada pela Caixa Econômica Federal, em razão de não comprovação da regular aplicação dos recursos repassados pela União, por meio do contrato de repasse 43043/2009, firmado com o Ministério do Turismo, Siafi/Siconv 708392.

Primeira Câmara

Caixa Econômica Federal.

3. Responsáveis: Aurenice Correa Ribeiro (XXX.462.058-XX) e Josehildo Taketa Bezerra (936.207.48268).

13.1. Ministros presentes: Walton Alencar Rodrigues (Presidente), Benjamin Zymler, Vital do Rêgo (Relator) e Jorge Oliveira.
13.2. Ministros-Substitutos presentes: Augusto Sherman Cavalcanti e Weder de Oliveira.

VITAL DO RÊGO

Adoto como parte do relatório a instrução do auditor da SecexTCE (peça 99) , a seguir transcrita, a qual contou com a anuência parcial do seu corpo dirigente (peças 100 e 101) e com a anuência integral do representante do MPTCU (peça 102) :
INTRODUÇÃO
Cuidam os autos de tomada de contas especial instaurada pela Caixa Econômica Federal (mandatária do Ministério do Turismo) , em desfavor de Josehildo Taketa Bezerra (CPF: XXX.207.482-XX) e Aurenice Correa Ribeiro (CPF: XXX.462.058-XX) , em razão de não comprovação da regular aplicação dos recursos repassados pela União por meio do Contrato de repasse 43043/2009, registro Siafi 708392 (peça 18) , firmado entre o Ministério do Turismo e o município de Tomé-Açu - PA, e que tinha por objeto "urbanização da orla do rio Tomé Açu	".
HISTÓRICO
Em 27/1/2020, com fundamento na IN/TCU 71/2012, alterada pela IN/TCU 76/2016, e DN/TCU 155/2016, o dirigente da instituição Caixa Econômica Federal (mandatária No (a) Ministério do Turismo) autorizou a instauração da tomada de contas especial (peça 1) . O processo foi registrado no sistema e-TCE com o número 326/2020.
O Contrato de repasse de registro Siafi 708392 foi firmado no valor de R$ 1.000.000,00, sendo R$ 975.000,00 à conta do concedente e R$ 25.000,00 referentes à contrapartida do convenente. Teve vigência de 31/12/2009 a 30/12/2018, com prazo para apresentação da prestação de contas em 28/2/2019. Os repasses efetivos da União totalizaram R$ 543.172,50 (peça 46) .
A prestação de contas e complementações enviadas foram analisadas por meio do documento constante na peça 32.
O fundamento para a instauração da Tomada de Contas Especial, conforme consignado na matriz de responsabilização elaborada pelo tomador de contas, foi a constatação da seguinte irregularidade: 
Ausência de funcionalidade do objeto do contrato de repasse descrito como "Urbanização da Orla do Rio Tomé Açu" sem aproveitamento útil da parcela executada, por motivo de inexecução parcial.
Os responsáveis arrolados na fase interna foram devidamente comunicados e, diante da ausência de justificativas suficientes para elidir a irregularidade e da não devolução dos recursos, instaurou-se a tomada de contas especial.
No relatório (peça 50) , o tomador de contas concluiu que o prejuízo importaria no valor original de R$ 536.516,92, imputando-se a responsabilidade a Josehildo Taketa Bezerra, na condição de prefeito sucessor e Aurenice Correa Ribeiro, na condição de prefeito sucessor. 
Em 22/5/2020, a Controladoria-Geral da União emitiu o relatório de auditoria (peça 53) , em concordância com o relatório do tomador de contas. O certificado de auditoria e o parecer do dirigente do órgão de controle interno concluíram pela irregularidade das presentes contas (peças 54 e 55) .
Em 28/5/2020, o ministro responsável pela área atestou haver tomado conhecimento das conclusões contidas no relatório e certificado de auditoria, bem como do parecer conclusivo do dirigente do órgão de controle interno, manifestando-se pela irregularidade das contas, e determinou o encaminhamento do processo ao Tribunal de Contas da União (peça 56) .
Na instrução inicial (peça 60) , analisando-se os documentos nos autos, concluiu-se pela necessidade de realização de citação para a seguinte irregularidade: 
Irregularidade 1: ausência de funcionalidade do objeto do contrato de repasse descrito como "Urbanização da Orla do Rio Tomé Açu" sem aproveitamento útil da parcela executada, por motivo de inexecução parcial.
Evidências da irregularidade: documentos técnicos presentes nas peças 3, 4, 5, 8, 9, 10, 31, 32, 33, 35, 37, 38 e 39.
Normas infringidas: art. 37, caput, c/c o art. 70, parágrafo único, da Constituição da República Federativa do Brasil; art. 93 do Decreto-lei 200/1967; art. 66 do Decreto 93.872/1986.
Débitos relacionados aos responsáveis Aurenice Correa Ribeiro (CPF: XXX.462.058-XX) e Josehildo Taketa Bezerra (CPF: XXX.207.482-XX) :
	Data de ocorrência
	Valor histórico (R$) 
	Identificador

	15/3/2012
	82.875,00
	D1

	3/10/2012
	133.338,02
	D2

	8/8/2013
	104.958,23
	D3

	21/11/2013
	98.348,54
	D4

	29/4/2015
	116.997,13
	D5

Cofre credor: Tesouro Nacional.
Responsável: Josehildo Taketa Bezerra (CPF: XXX.207.482-XX) .
Conduta: nas parcelas D1 a D4 - deixar de tomar as providências necessárias à conclusão de obra ou dos serviços pactuados objeto do instrumento em questão, restando imprestável a parcela executada, seja por ter ficado a obra inacabada, seja porque os serviços executados não foram suficientes para obter o atingimento dos objetivos acordados.
Conduta: na parcela D5 - deixar de tomar as providências necessárias à conclusão de obra ou dos serviços pactuados objeto do instrumento em questão, restando imprestável a parcela executada, seja por ter ficado a obra inacabada, seja porque os serviços executados não foram suficientes para obter o atingimento dos objetivos acordados.
Nexo de causalidade: a ausência das providências necessárias à conclusão de obra ou dos serviços pactuados objeto do instrumento em questão resultou na impossibilidade de aproveitamento da parcela executada, e, consequentemente, em prejuízo ao erário correspondente ao valor integral repassado.
Culpabilidade: não há excludentes de ilicitude, de culpabilidade e de punibilidade; é razoável supor que o responsável tinha consciência da ilicitude de sua conduta; era exigível conduta diversa da praticada, qual seja, tomar todas as providências necessárias à continuidade da execução do objeto do instrumento. 
Responsável: Aurenice Correa Ribeiro (CPF: XXX.462.058-XX) .
Conduta: deixar de tomar as providências necessárias à conclusão de obra ou dos serviços pactuados objeto do instrumento em questão, restando imprestável a parcela executada, seja por ter ficado a obra inacabada, seja porque os serviços executados não foram suficientes para obter o atingimento dos objetivos acordados.
Nexo de causalidade: a ausência das providências necessárias à conclusão de obra ou dos serviços pactuados objeto do instrumento em questão resultou na impossibilidade de aproveitamento da parcela executada, e, consequentemente, em prejuízo ao erário correspondente ao valor integral repassado.
Culpabilidade: não há excludentes de ilicitude, de culpabilidade e de punibilidade; é razoável supor que a responsável tinha consciência da ilicitude de sua conduta; era exigível conduta diversa da praticada, qual seja, tomar todas as providências necessárias à continuidade da execução do objeto do instrumento. 
Encaminhamento: citação.
Em cumprimento ao pronunciamento da unidade (peça 62) , foi efetuada citação dos responsáveis, nos moldes adiante:
Josehildo Taketa Bezerra - promovida a citação do responsável, conforme delineado adiante:
	Comunicação: Ofício 62165/2021 - Seproc (peça 68) 
Data da Expedição: 12/11/2021
Data da Ciência: 19/11/2021 (peça 70) 
Observação: Ofício enviado para o endereço do responsável, conforme pesquisa na base de dados no sistema da Receita Federal, custodiada pelo TCU.
Fim do prazo para a defesa: 4/12/2021
	
	Comunicação: Ofício 62166/2021 - Seproc (peça 67) 
Data da Expedição: 12/11/2021
Data da Ciência: 19/11/2021 (peça 72) 
Observação: Ofício enviado para o endereço do responsável, conforme pesquisa na base de dados no sistema do Renach, custodiada pelo TCU.
Fim do prazo para a defesa: 4/12/2021
	
 Aurenice Correa Ribeiro - promovida a citação da responsável, conforme delineado adiante:
	Comunicação: Ofício 62167/2021 - Seproc (peça 66) 
Data da Expedição: 12/11/2021
Data da Ciência: 19/11/2021 (peça 69) 
Observação: Ofício enviado para o endereço do responsável, conforme pesquisa na base de dados no sistema da Receita Federal, custodiada pelo TCU.
Fim do prazo para a defesa: 4/12/2021
	
	Comunicação: Ofício 62168/2021 - Seproc (peça 65) 
Data da Expedição: 12/11/2021
Data da Ciência: 19/11/2021 (peça 71) 
Observação: Ofício enviado para o endereço do responsável, conforme pesquisa na base de dados no sistema do Renach, custodiada pelo TCU.
Fim do prazo para a defesa: 4/12/2021
	
Conforme Despacho de Conclusão das Comunicações Processuais (peça 98) , as providências inerentes às comunicações processuais foram concluídas. 
Transcorrido o prazo regimental, o responsável Josehildo Taketa Bezerra permaneceu silente, devendo ser considerado revel, nos termos do art. 12, § 3º, da Lei 8.443/1992, e a responsável Aurenice Correa Ribeiro apresentou defesa, que será analisada na seção Exame Técnico.
ANÁLISE DOS PRESSUPOSTOS DE PROCEDIBILIDADE DA IN/TCU 71/2012
Avaliação de Viabilidade do Exercício do Contraditório e Ampla Defesa
Verifica-se que não houve o transcurso de mais de dez anos desde o fato gerador sem que tenha havido a notificação dos responsáveis pela autoridade administrativa federal competente (art. 6º, inciso II, c/c art. 19 da IN/TCU 71/2012, modificada pela IN/TCU 76/2016) , uma vez que o fato gerador da irregularidade sancionada ocorreu em 29/4/2015, e os responsáveis foram notificados sobre a irregularidade pela autoridade administrativa competente conforme segue:
Josehildo Taketa Bezerra, notificado pelo Ofício 0060/2019/GIGIV/BE, de 15/5/2019 (peça 6) , com ciência de seu recebimento em 22/5/2019 (peça 7) .
Aurenice Correa Ribeiro, notificada pelo Ofício 0059/2019/GIGIV/BE, de 15/5/2019 (peça 8) , com ciência de seu recebimento em 22/5/2019 (peça 9) .
Valor de Constituição da TCE 	
Verifica-se, ainda, que o valor atualizado do débito apurado (sem juros) em 1/1/2017 é de R$ 687.723,30, portanto superior ao limite mínimo de R$ 100.000,00, na forma estabelecida conforme os arts. 6º, inciso I, e 19 da IN/TCU 71/2012, modificada pela IN/TCU 76/2016. 
OUTROS PROCESSOS/DÉBITOS NOS SISTEMAS DO TCU COM OS MESMOS RESPONSÁVEIS
Informa-se que foram encontrados processos no Tribunal com os mesmos responsáveis:
	Responsável
	Processo

	Josehildo Taketa Bezerra
	Processo 029.807/2017-4 [RA, encerrado, "FOC Transferências Voluntárias 2017 - Contratos de repasse do Município de Tomé-Açu/PA (Siconv 738922) "]

	Aurenice Correa Ribeiro
	Processo 029.807/2017-4 [RA, encerrado, "FOC Transferências Voluntárias 2017 - Contratos de repasse do Município de Tomé-Açu/PA (Siconv 738922) "]
Processo 025.983/2020-2 [REPR, aberto, "Representação, com pedido de cautelar, formulada pela empresa Híbrida Serviços de Consultoria  EPP, acerca de cláusulas restritivas à competitividade no edital do Pregão Eletrônico 2/2020, realizado pelo município de Tomé-Açu/PA para contratação de empresa especializada em ações de educação em saúde ambiental em áreas alvos do objeto do Convênio 609/19 (Siconv 894793/2019) , firmado entre a Funasa e aquela municipalidade"]

	A tomada de contas especial está, assim, devidamente constituída e em condição de ser instruída.
EXAME TÉCNICO
	Este exame tem como fundamento as Normas de Auditoria do TCU, a legislação e a jurisprudência aplicadas ao caso, os documentos constantes dos autos, o histórico já apresentado e as providências a cargo dos jurisdicionados e demais envolvidos com a matéria em apreço.
Para relembrar, trata-se de TCE instaurada pela Caixa, em desfavor de Josehildo Taketa Bezerra e Aurenice Correa Ribeiro, em razão de não comprovação da regular aplicação dos recursos repassados pela União por meio do Contrato de repasse 43043/2009 (Siafi 708392) , firmado entre o Ministério do Turismo e o município de Tomé-Açu/PA, e que tinha por objeto "urbanização da orla do rio Tomé Açu".
Da validade das notificações:
Preliminarmente, cumpre tecer breves considerações sobre a forma como são realizadas as comunicações processuais no TCU. A esse respeito, destacam-se o art. 179, do Regimento Interno do TCU (Resolução 155, de 4/12/2002) e o art. 4º, inciso III, § 1º, da Resolução TCU 170, de 30 de junho de 2004, in verbis:
Art. 179. A citação, a audiência ou a notificação, bem como a comunicação de diligência, farse-ão:
I - mediante ciência da parte, efetivada por servidor designado, por meio eletrônico, fac-símile, telegrama ou qualquer outra forma, desde que fique confirmada inequivocamente a entrega da comunicação ao destinatário;
II - mediante carta registrada, com aviso de recebimento que comprove a entrega no endereço do destinatário;
III - por edital publicado no Diário Oficial da União, quando o seu destinatário não for localizado
 (...) 
Art. 3º As comunicações serão dirigidas ao responsável, ou ao interessado, ou ao dirigente de órgão ou entidade, ou ao representante legal ou ao procurador constituído nos autos, com poderes expressos no mandato para esse fim, por meio de:
I - correio eletrônico, fac-símile ou telegrama;
II - servidor designado;
III - carta registrada, com aviso de recebimento;
IV - edital publicado no Diário Oficial da União, quando o seu destinatário não for localizado, nas hipóteses em que seja necessário o exercício de defesa.
Art. 4º. Consideram-se entregues as comunicações:
I - efetivadas conforme disposto nos incisos I e II do artigo anterior, mediante confirmação da ciência do destinatário;
II - realizadas na forma prevista no inciso III do artigo anterior, com o retorno do aviso de recebimento, entregue comprovadamente no endereço do destinatário;
III - na data de publicação do edital no Diário Oficial da União, quando realizadas na forma prevista no inciso IV do artigo anterior.
§ 1º O endereço do destinatário deverá ser previamente confirmado mediante consulta aos sistemas disponíveis ao Tribunal ou a outros meios de informação, a qual deverá ser juntada ao respectivo processo.
 (...) 
Bem se vê, portanto, que a validade da citação via postal não depende de que o aviso de recebimento seja assinado pelo próprio destinatário da comunicação, o que dispensa, no caso em tela, a entrega do AR em "mãos próprias". A exigência da norma é no sentido de o Tribunal verificar se a correspondência foi entregue no endereço correto, residindo aqui a necessidade de certeza inequívoca. 
Não é outra a orientação da jurisprudência do TCU, conforme se verifica dos julgados a seguir transcritos:
São válidas as comunicações processuais entregues, mediante carta registrada, no endereço correto do responsável, não havendo necessidade de que o recebimento seja feito por ele próprio (Acórdão 3648/2013-TCU-Segunda Câmara, Relator José Jorge) ;
É prescindível a entrega pessoal das comunicações pelo TCU, razão pela qual não há necessidade de que o aviso de recebimento seja assinado pelo próprio destinatário. Entregandose a correspondência no endereço correto do destinatário, presume-se o recebimento da citação. (Acórdão 1019/2008-TCU-Plenário, Relator Benjamin Zymler) ;
As comunicações do TCU, inclusive as citações, deverão ser realizadas mediante Aviso de Recebimento - AR, via Empresa Brasileira de Correios e Telégrafos, bastando para sua validade que se demonstre que a correspondência foi entregue no endereço correto. (Acórdão 1526/2007-TCU-Plenário, Relator Aroldo Cedraz) .
A validade do critério de comunicação processual do TCU foi referendada pelo Supremo Tribunal Federal, nos termos do julgamento do MS-AgR 25.816/DF, por meio do qual se afirmou a desnecessidade da ciência pessoal do interessado, entendendo-se suficiente a comprovação da entrega do "AR" no endereço do destinatário:
Ementa: agravo regimental. Mandado de segurança. Desnecessidade de intimação pessoal das decisões do tribunal de contas da união. art. 179 do regimento interno do TCU. Intimação do ato impugnado por carta registrada, iniciado o prazo do art. 18 da lei nº 1.533/51 da data constante do aviso de recebimento. Decadência reconhecida. Agravo improvido.
O envio de carta registrada com aviso de recebimento está expressamente enumerado entre os meios de comunicação de que dispõe o Tribunal de Contas da União para proceder às suas intimações.
O inciso II do art. 179 do Regimento Interno do TCU é claro ao exigir apenas a comprovação da entrega no endereço do destinatário, bastando o aviso de recebimento simples. 
Da revelia do responsável Josehildo Taketa Bezerra
No caso vertente, a citação do responsável (Josehildo Taketa Bezerra) se deu em endereços provenientes de pesquisas de endereços realizadas pelo TCU (vide parágrafos acima) , porquanto, devido ao insucesso de realizar a citação em endereços constantes na base de dados da Receita custodiada pelo TCU, buscou-se a notificação em endereços provenientes das bases de dados públicas custodiadas pelo TCU (TSE e Renach) e das bases de dados do próprio TCU. A entrega dos ofícios citatórios nesses endereços ficou comprovada conforme detalhamento a seguir:
Josehildo Taketa Bezerra, ofício 62165/2021 - Seproc (peça 68) , origem no sistema da Receita Federal e ofício 62166/2021 - Seproc (peça 67) , origem no sistema do Renach.
Nos processos do TCU, a revelia não leva à presunção de que seriam verdadeiras todas as imputações levantadas contra os responsáveis, diferentemente do que ocorre no processo civil, em que a revelia do réu opera a presunção da verdade dos fatos narrados pelo autor (Acórdão 1009/2018-TCU-Plenário, Relator Bruno Dantas; 2369/2013-TCU-Plenário, Relator Benjamin Zymler e 2449/2013-TCU-Plenário, Relator Benjamin Zymler) . Dessa forma, a avaliação da responsabilidade do agente não pode prescindir da prova existente no processo ou para ele carreada. 
Ao não apresentar sua defesa, o responsável deixou de produzir prova da regular aplicação dos recursos sob sua responsabilidade, em afronta às normas que impõem aos gestores públicos a obrigação legal de, sempre que demandados pelos órgãos de controle, apresentar os documentos que demonstrem a correta utilização das verbas públicas, a exemplo do contido no art. 93 do Decreto-Lei 200/1967: "Quem quer que utilize dinheiros públicos terá de justificar seu bom e regular emprego na conformidade das leis, regulamentos e normas emanadas das autoridades administrativas competentes." 
Mesmo as alegações de defesa não sendo apresentadas, considerando o princípio da verdade real que rege esta Corte, procurou-se buscar, em manifestações do responsável na fase interna desta Tomada de Contas Especial, se havia algum argumento que pudesse ser aproveitado a seu favor. Ademais, a defesa da outra responsável não lhe aproveita.
No entanto, o responsável não se manifestou na fase interna, não havendo, assim, nenhum argumento que possa vir a ser analisado e posteriormente servir para afastar as irregularidades apontadas.
Em se tratando de processo em que a parte interessada não se manifestou acerca das irregularidades imputadas, não há elementos para que se possa efetivamente aferir e reconhecer a ocorrência de boa-fé na conduta do responsável, podendo este Tribunal, desde logo, proferir o julgamento de mérito pela irregularidade das contas, conforme os termos dos §§ 2º e 6º do art. 202 do Regimento Interno do TCU. (Acórdão 2064/2011-TCU-Primeira Câmara (Relator Ubiratan Aguiar) , 6.182/2011-TCU-1ª Câmara (Relator Weber de Oliveira) , 4.072/2010-TCU-1ª Câmara (Relator Valmir Campelo) , 1.189/2009-TCU-1ª Câmara (Relator Marcos Bemquerer) , 731/2008-TCU-Plenário (Relator Aroldo Cedraz) .
Dessa forma, o responsável Josehildo Taketa Bezerra deve ser considerado revel, nos termos do art. 12, § 3º, da Lei 8.443/1992, devendo as contas serem julgadas irregulares, condenando-o solidariamente ao débito apurado e aplicando-lhe a multa prevista no art. 57 da Lei 8.443/1992.
Alegações de Defesa de Aurenice Correa Ribeiro
A responsável foi citada com utilização de dois ofícios, a saber: Ofício 62167/2021-TCU/Seproc, de 3/11/2021 (peça 66) , com ciência de seu recebimento em 19/11/2021 e o Ofício 62168/2021-TCU/Seproc, de mesma data (peça 65) , tendo ciência de recebimento na mesma data do anterior (peça 71) , na qualidade de prefeita sucessora e respondendo pela não comprovação da boa e regular aplicação dos recursos repassados por meio do Contrato de Repasse 43043/2009 (Siafi 708392) , firmado entre o Ministério do Turismo e o município de Tomé-Açu/PA, e que tinha por objeto o instrumento descrito como "urbanização da orla do rio Tomé Açu".
Para atender à citação do Tribunal, a responsável constituiu advogado nos autos (peça 97) , solicitou e obteve dilação de prazo (peças 73-74) , elaborou e fez chegar a esta Corte petição datada de 21/12/2021 e seus anexos (peças 75-95) , contendo suas alegações de defesa, analisadas a seguir.
A peça inicia com a apresentação da responsável, com a identificação da avença e os principais fundamentos que justificaram sua citação nos autos desta TCE (peça 75, p. 1-3) .
Segundo entendimento da defesa, as parcelas de débito são condutas de responsabilidade do prefeito antecessor, Sr. Josehildo Taketa, que teria deixado de adotar as medidas cabíveis para concluir a obra, entendendo inadequado equiparar as responsabilidades entre as duas gestões (peça 75, p. 3-4) .
Suscita a defesa que todas as medidas possíveis foram tomadas, de modo a minimizar o dano ao erário e responsabilizar os verdadeiros causadores dos prejuízos (peça 75, p. 4-5) .
Nos pedidos, requer o reconhecimento de que as ações a seu cargo foram tomadas, o que resultaria na ausência de responsabilidade pelo dano (peça 75, p. 5) .
Análise
Apenas para atualizar, trata-se de análise de alegações de defesa apresentadas pela Sra. Aurenice Correa Ribeiro, na qualidade de prefeita sucessora e respondendo pela não comprovação da boa e regular aplicação dos recursos repassados por meio do Contrato de Repasse 43043/2009 (Siafi 708392) , firmado entre o Ministério do Turismo e o município de Tomé-Açu/PA, e que tinha por objeto "urbanização da orla do rio Tomé Açu".
Antes de adentrar ao mérito da questão, vale tratar de tese levantada pela respondente, no sentido de que não haveria proporcionalidade/justiça na imputação de responsabilidade solidária da peticionária com os demais gestores que administraram a municipalidade antes dela.
Já na instrução que propôs a citação (peça 60) , restou assente que o prefeito sucessor possui responsabilidade pela continuidade do empreendimento, quando deixa de adotar as providências a seu cargo para dar continuidade às obras herdadas de outros mandatários, em nome do princípio da continuidade administrativa, vale recordar a análise:
A jurisprudência do Tribunal vem reafirmando a responsabilização de gestores por falhas na continuidade da gestão que causem prejuízo ao erário, consoante entendimento do enunciado do Acórdão 2295/2014-TCU-Plenário, Relator: RAIMUNDO CARREIRO, com entendimento nos seguintes termos: 
A inutilidade do objeto conveniado decorrente da inércia administrativa do gestor sucessor atrai para esse a responsabilidade pelo prejuízo ao erário e afasta a do antecessor. O gestor sucessor tem obrigação de encerrar a execução de empreendimento iniciado na gestão anterior, em respeito ao princípio da continuidade administrativa.
São de mesmo entendimento os seguintes Acórdão 6363/2017-TCU-Segunda Câmara, Relator: MARCOS BEMQUERER; 13590/2016-Segunda Câmara, Relator: MARCOS BEMQUERER; 10968/2015-Segunda Câmara, Relatora: ANA ARRAES, entre outros.
Há que se reconhecer, no entanto, que a transferência dos recursos ocorreu totalmente na gestão anterior e não houve prestação de contas dos valores recebidos ao órgão/entidade concedente.
Tal informação é confirmada quando se verifica que o último Relatório de Acompanhamento de Engenharia (RAE; peça 31) foi emitido em 11/4/2014, portanto, durante o mandato do Sr. Josehildo Taketa Bezerra, deixando demonstrado que a gestora ora defendente não executou qualquer parcela de recursos da avença mencionada.
Adicionalmente, cabe destacar que foram impetradas ações judiciais em desfavor do ex-prefeito (peças 13, 84 e 91-95) exatamente pela falta de continuidade das obras e pela insuficiência de documentos para a correta prestação de contas dos recursos aplicados.
O sucessor poderá ficar isento de responsabilidade, por omissão no dever de prestar contas de recurso recebido por seu antecessor, se demonstrar a adoção de medidas efetivas visando ao resguardo do patrimônio público, seja por meio de solicitação de instauração de TCE, de ação civil pública, de ação de ressarcimento, de representação ao Ministério Público ou de qualquer outra providência reconhecidamente capaz de buscar o ressarcimento do prejuízo causado do erário (Acórdão 3642/2012-TCU-Segunda Câmara, Acórdão 6295/2010-TCU-Primeira Câmara, Acórdão 1313/2010-TCU-Primeira Câmara, Acórdão 1080/2010-TCU-Segunda Câmara, Acórdão 583/2010-TCU-Primeira Câmara, entre outros) .
A obrigação de prestar contas recai sobre o titular do cargo na data de vencimento da prestação de contas, ainda que este não tenha recebido ou gerido os recursos. Conforme Súmula 230 desta Corte de Contas: ''Compete ao prefeito sucessor apresentar as contas referentes aos recursos federais recebidos por seu antecessor, quando este não o tiver feito ou, na impossibilidade de fazê-lo, adotar as medidas legais visando ao resguardo do patrimônio público com a instauração da competente Tomada de Contas Especial, sob pena de corresponsabilidade". Sendo, ainda, diversos os precedentes desta Corte no sentido de que a obrigação primária de prestar contas recai sobre o prefeito em cuja gestão se enquadra a data prevista para fazê-lo (ver Acórdão 1536/2008-TCU-Segunda Câmara, Acórdão 331/2010-TCU-Segunda Câmara, Acórdão 6171/2011-TCU-Primeira Câmara, 2.773/2012 1ª Câmara, entre outros) .
De acordo a jurisprudência consolidada deste Tribunal, caso não tenham sido apresentadas as contas relativas a convênios executados na gestão anterior, compete ao prefeito sucessor apresentar toda a documentação comprobatória da aplicação dos recursos federais recebidos por seu antecessor e, na impossibilidade de fazê-lo, adotar as ações legais visando ao resguardo do patrimônio público (Súmula 230 deste Tribunal) . 'Compete ao prefeito sucessor apresentar as contas referentes aos recursos federais recebidos por seu antecessor, quando este não o tiver feito ou, na impossibilidade de fazê-lo, adotar as medidas legais visando ao resguardo do patrimônio público com a instauração da competente Tomada de Contas Especial, sob pena de co-responsabilidade'. Este entendimento funda-se no princípio da continuidade administrativa, segundo o qual a obrigatoriedade de apresentar a prestação de contas recai sobre o administrador que se encontrar na titularidade do cargo, independentemente do fato de ter ou não sido ele o signatário do convênio, plano de aplicação, ou recebedor dos recursos.
No caso concreto, verifica-se que não houve a correta conclusão das obras e prestação de contas, no entanto, a prefeita sucessora, peticionária desta TCE, demonstrou haver tomado as medidas administrativas e judiciais para resguardo ao erário e responsabilização do seu antecessor, cabendo o julgamento pela regularidade de suas contas, com quitação plena de sua responsabilidade.
Prescrição da Pretensão Punitiva
Vale ressaltar que a pretensão punitiva do TCU, conforme Acórdão 1441/2016-TCU-Plenário, Relator Benjamin Zymler, que uniformizou a jurisprudência acerca dessa questão, subordina-se ao prazo geral de prescrição indicado no art. 205 do Código Civil, que é de dez anos, contado da data de ocorrência da irregularidade sancionada, nos termos do art. 189 do Código Civil, sendo este prazo interrompido pelo ato que ordenar a citação, a audiência ou a oitiva dos responsáveis.
No caso em exame, não ocorreu a prescrição, uma vez que a irregularidade sancionada ocorreu em 29/4/2015, e o ato de ordenação da citação ocorreu em 3/11/2021.
CONCLUSÃO
Em face da análise promovida na seção "Exame Técnico", verifica-se que o responsável Josehildo Taketa Bezerra não logrou comprovar a boa e regular aplicação dos recursos; instado a se manifestar, optou pelo silêncio, configurando a revelia, nos termos do § 3º, do art. 12, da Lei 8.443/1992.
Tendo em vista que não constam dos autos elementos que permitam reconhecer a boa-fé do responsável, sugere-se que as suas contas sejam julgadas irregulares, nos termos do art. 202, § 6º, do Regimento Interno do TCU, com a imputação do débito atualizado monetariamente e acrescido de juros de mora, nos termos do art. 202, § 1º do Regimento Interno do TCU, descontado o valor eventualmente recolhido, com a aplicação da multa prevista no art. 57 da Lei 8.443/1992.
No caso da Sra. Aurenice Correa Ribeiro, os argumentos apresentados se mostraram adequados e suficientes para justificar as irregularidades que pesavam contra si e afastar sua responsabilidade, uma vez que demonstrou haver tomado providências administrativas e judiciais para resguardo ao erário e responsabilização de quem deu causa ao dano identificado.
PROPOSTA DE ENCAMINHAMENTO
Diante do exposto, submetemos os autos à consideração superior, propondo ao Tribunal:
acolher as alegações de defesa apresentadas pela responsável Aurenice Correa Ribeiro (CPF: XXX.462.058-XX) e julgar suas contas regulares, dando-lhe quitação plena, na forma dos arts. 1º, 16, inciso I, 17 e 23, I, da Lei 8.443, de 16/7/1992 C/C art. 207, parágrafo único, do Regimento Interno do TCU; 
considerar revel o responsável Josehildo Taketa Bezerra (CPF: XXX.207.482-XX) , para todos os efeitos, dando-se prosseguimento ao processo, com fulcro no art. 12, § 3º, da Lei 8.443/1992; 
julgar irregulares, nos termos dos arts. 1º, inciso I, 16, inciso III, alíneas b e c, da Lei 8.443/1992, c/c os arts. 19 e 23, inciso III, da mesma Lei, as contas dos responsáveis Josehildo Taketa Bezerra (CPF: XXX.207.482-XX) , condenando-o ao pagamento das importâncias a seguir especificadas, atualizadas monetariamente e acrescidas dos juros de mora, calculadas a partir das datas discriminadas até a data da efetiva quitação do débito, fixando-lhe o prazo de quinze dias, para que comprove, perante o Tribunal, o recolhimento das referidas quantias aos cofres do Tesouro Nacional, nos termos do art. 23, inciso III, alínea "a", da citada lei, c/c o art. 214, inciso III, alínea "a", do Regimento Interno do TCU.  
		Débitos relacionados ao responsável Josehildo Taketa Bezerra (CPF: XXX.207.482-XX) :
	Data de ocorrência
	Valor histórico (R$) 

	15/3/2012
	82.875,00

	3/10/2012
	133.338,02

	8/8/2013
	104.958,23

	21/11/2013
	98.348,54

	29/4/2015
	116.997,13

Valor atualizado do débito (com juros) em 14/3/2022: R$ 907.948,48.
aplicar ao responsável Josehildo Taketa Bezerra (CPF: XXX.207.482-XX) a multa prevista no art. 57 da Lei 8.443/1992 c/c o art. 267 do Regimento Interno do TCU, fixando-lhe o prazo de quinze dias, a contar da notificação, para que comprove, perante o Tribunal (art. 214, III, alínea "a", do Regimento Interno do TCU) , o recolhimento da dívida aos cofres do Tesouro Nacional, atualizada monetariamente desde a data do acórdão proferido por este Tribunal até a data do efetivo recolhimento, se paga após o vencimento, na forma da legislação em vigor;
	autorizar, desde logo, a cobrança judicial das dívidas, caso não atendidas as notificações, na forma do disposto no art. 28, inciso II, da Lei 8.443/1992;
autorizar também, desde logo, se requerido, com fundamento no art. 26 da Lei 8.443, de 1992, c/c o art. 217, §1º do Regimento Interno do TCU, o parcelamento da (s) dívida (s) em até 36 parcelas, incidindo, sobre cada parcela, corrigida monetariamente, os correspondentes acréscimos legais, fixando-lhe o prazo de quinze dias, a contar do recebimento da notificação, para comprovar, perante o Tribunal, o recolhimento da primeira parcela, e de trinta dias, a contar da parcela anterior, para comprovar os recolhimentos das demais parcelas, devendo incidir, sobre cada valor mensal, atualizado monetariamente, os juros de mora devidos, no caso do débito, na forma prevista na legislação em vigor, alertando o responsável de que a falta de comprovação do recolhimento de qualquer parcela importará o vencimento antecipado do saldo devedor, nos termos do § 2º do art. 217 do Regimento Interno deste Tribunal; 
enviar cópia do Acórdão a ser prolatado à Procuradoria da República no Estado de PA, nos termos do § 3º do art. 16 da Lei 8.443/1992, c/c o § 7º do art. 209 do Regimento Interno do TCU, para adoção das medidas cabíveis; e
enviar cópia do Acórdão que vier a ser proferido ao Caixa Econômica Federal e aos responsáveis, para ciência;
informar à Procuradoria da República no Estado de PA, ao Caixa Econômica Federal (mandatária No (a) Ministério do Turismo) e aos responsáveis que a presente deliberação, acompanhada do Relatório e do Voto que a fundamenta, está disponível para a consulta no endereço www.tcu.gov.br/acordaos, além de esclarecer que, caso requerido, o TCU poderá fornecer sem custos as correspondentes cópias, de forma impressa; e
informar à Procuradoria da República no Estado de PA que, nos termos do parágrafo único do art. 62 da Resolução TCU 259/2014, os procuradores e membros do Ministério Público credenciados nesta Corte podem acessar os presentes autos de forma eletrônica e automática, ressalvados apenas os casos de eventuais peças classificadas como sigilosas, as quais requerem solicitação formal.
A seguir, reproduzo integralmente o pronunciamento do dirigente da subunidade técnica, que divergiu parcialmente da instrução do auditor da SecexTCE e que contou com a anuência do dirigente da unidade.
Manifesto-me, parcialmente, em desacordo com a proposta formulada por VALMIR CARNEIRO DE SOUZA, AUFC (doc 70.489.501-8) . Os motivos serão informados na sequência.
De forma lógica e justa, a jurisprudência é mansa no sentido de somente ser possível exigir a integral conc
lusão do objeto conveniado se o órgão/entidade concedente houver disponibilizado recursos suficientes para tanto. O exemplo vem do Acórdão 2936/2011-TCU-Primeira Câmara, que assim dispõe:
Conforme assevera o Ministério Público, há evidências de execução parcial do objeto e, pelas alegações de defesa da empreiteira contratada, a parte executada da obra pode ser aproveitada. Como a Funasa não transferiu a integralidade dos recursos conveniados, por óbvio não poderia exigir a conclusão do objeto. Deixou de transferir ao convenente a importância de R$ 16.000,00, o que representou a supressão de 20% dos recursos federais necessários à consecução do objetivo acordado. 
Dessa forma, ... acolho a sugestão do Ministério Público, por considerar que a parte dos serviços executada pode ser aproveitada e, como registrado em seu parecer, ... por que o débito a ser cobrado dos responsáveis seja restrito à parcela não executada da obra... (Grifo acrescentado) .
Portanto, se não houver recursos suficientes para concluir o objeto conveniado, não é possível imputação de débito com base em inexecução parcial de obra ou serviços.
Além do mais, nesses casos de inexecução parcial, a disponibilidade de recursos não é suficiente para imputação de responsabilidade, sendo necessário que, paralelamente, o gestor também disponha de tempo para concluir o objeto ajustado.
Se dispuser de tempo e de recursos suficientes para conclusão do objeto, tanto o gestor antecessor como o sucessor podem responder pela ausência de funcionalidade de obra, causada por inexecução parcial. 
Segundo a jurisprudência (Acórdão 3221/2017-TCU-Segunda Câmara - Relator: Marcos Bemquerer) , o prefeito que dá causa a atraso na execução de convênio, fazendo com que seu término recaia sobre a gestão do prefeito sucessor, responde solidariamente com este pela eventual não conclusão do objeto ajustado. Da mesma forma, esta Corte entende (Acórdão 6363/2017-TCU-Segunda Câmara - Relator: Marcos Bemquerer) ficar caracterizada a responsabilidade do prefeito sucessor, quando, com recursos garantidos para tal, não retomar obra iniciada e não acabada pelo seu antecessor, por implicar desperdício de recursos públicos e contrariar o princípio da continuidade administrativa.
Acórdão 6725/2020-TCU-Segunda Câmara, rel. Marcos Bemquerer: 
Sumário: TOMADA DE CONTAS ESPECIAL. CONVÊNIO. OBRA DE SANEAMENTO. EXECUÇÃO PARCIAL. ELEVADO PERCENTUAL DE IMPLEMENTAÇÃO DO OBJETO PACTUADO. ATESTO DE QUALIDADE ADEQUADA. AUSÊNCIA DE INDÍCIOS DE INVIABILIDADE. POSSIBILIDADE DE APROVEITAMENTO DA PARCELA REALIZADA. DISPONIBILIDADE DE RECURSOS. OMISSÃO INJUSTIFICADA DO GESTOR MUNICIPAL NO TOCANTE À CONCLUSÃO DO OBJETO. NÃO ATINGIMENTO DO INTERESSE PÚBLICO. OFENSA AOS PRINCÍPIOS DA EFICIÊNCIA, DA ECONOMICIDADE E DA CONTINUIDADE ADMINISTRATIVA. CONTAS IRREGULARES COM DÉBITO E MULTA. 1. Com base nos princípios da eficiência, da economicidade e da continuidade administrativa, é imperiosa a conclusão de empreendimentos iniciados em gestão anterior, um verdadeiro poder-dever da administração recém investida, quando não há suspeita de serem imprestáveis os serviços executados ou de indisponibilidade de recursos para fazê-lo. 2. A descontinuidade de obra pública, e o consequente não aproveitamento dos recursos nela investidos, por ser em princípio contrária ao interesse público, requer as devidas justificativa e comprovação.
No caso em tela, conforme se verifica no sítio da Prefeitura Municipal de Tomé-Açu/PA (https://www.prefeituratomeacu.pa.gov.br/hist%C3%B3ria) , durante a época de vigência do Contrato de Repasse 43043/2009 (Siafi 708392) , os gestores municipais foram Carlos Vinícios de Melo Vieira, gestão 2009 a 2013; Josehildo Taketa Bezerra (CPF: XXX.207.482-XX) , gestão 2014 a 2016; e Aurenice Correa Ribeiro (CPF: XXX.462.058-XX) , gestão 2017 a 2020.
A vigência do convênio perdurou de 31/12/2009 a 30/12/2018 e, dos R$ 975.000,00 de recursos federais previstos para custeio do objeto ajustado, foram repassados R$ 543.172,50 (55,71%) , nos valores e datas detalhados na tabela seguinte (peça 33, 35 e 46) :
	Data
	Valor (R$

	5/12/2011
	9.457,50

	3/1/2012
	9.457,50

	13/3/2012
	63.960,00

	19/4/2012
	9.457,50

	11/9/2012
	133.380,00

	7/8/2013
	104.909,50

	8/11/2013
	98.378,00

	4/6/2014
	114.172,50

		543.172,50

Os desbloqueios dos recursos ocorrem nestas datas e valores (peça 35) :
	Data
	Valor (R$
	Recursos Federais

	15/3/2012
	94.718,61
	82.875,00

	3/10/2012
	136.757,02
	133.338,02

	8/8/2013
	107.649,47
	104.958,23

	21/11/2013
	100.870,30
	98.348,54

	29/4/2015
	117.114,13
	116.997,13

	Totais
	557.109,53
	536.516,92

Pelas informações dispostas acima, verifica-se que os desbloqueios dos recursos foram interrompidos em 2015, na gestão do Sr. Josehildo Taketa Bezerra (CPF: XXX.207.482-XX) , quando existia pouco recurso disponível na conta do ajuste (ver peça 33) . Veja que foram desbloqueados recursos próximos ao montante de verba federal repassado (535 mil x 543 mil, respectivamente) , não sendo possível afirmar que o saldo existente em 15/7/2015 (R$ 21.879,86 - peça 38, p. 2) era suficiente para ser dada sequência à execução das obras. Na verdade, considerando que restavam transferir R$ 431.827,50 de recursos federais, ou 44,29%, é possível concluir que aquele saldo não era suficiente para continuar e concluir as obras, seja pelo Sr. Josehildo Takea Bezerra ou pela Sra. Aurenice Correa Ribeiro (CPF: XXX.462.058-XX) , gestão 2017 a 2020.
Cabe lembrar que a última vistoria para verificar a execução o objeto contrato foi realizada pela Caixa Econômica Federal em 11/4/2014, cerca de um ano antes do último desbloqueio, e que a última liberação de recurso também ocorreu no início de 2014.
Nesse contexto, com as vênias de estilo, discordo da instrução, quando afasta a responsabilidade da Sra. Aurenice, pois entendo que ela teve tempo suficiente para executar os serviços restantes e concluir as obras, bem assim discordo que a promoção de ação judicial contra seu antecessor tenha esgotado as medidas que ela estava obrigada a adotar, por força do princípio da continuidade administrativa, para alcançar os objetivos do ajuste. Todavia, por outro lado, conforme demonstrado anteriormente, compreendo que lhe faltava recurso suficiente para concluir as obras, motivo pelo qual acabo por concordar com a instrução, no sentido de julgar suas contas regulares.
Pela mesma razão, inclusive porque não houve malversação de recursos públicos, compreendo que as contas do Sr. Josehildo devem ser julga regulares, uma vez que, assim como sua sucessora, não dispunha de recursos suficientes para concluir o objeto ajustado.
Conforme último relatório de acompanhamento de execução (peça 31) , emitido pela Caixa (peça 31) , os percentuais executados das obras foram estes:
Tabela 1 - Serviços Executados no Contrato de Repasse 0300419-94/2009
	Item
	Descrição
	Valor (R$) 
	Valor Realizado
	% Realizado

	1
	SERVIÇOS PRELIMINARES;
	16.068,56
	16.068,56
	100,00

	2
	MOVIMENTO DE TERRA;
	179.655,29
	38.248,61
	21,29

	3
	FUNDAÇÕES;
	237.835,96
	237.835,96
	100,00

	4
	ESTRUTURA;
	291.469,29
	264.945,58
	90,90

	5
	URBANIZAÇÃO;
	210.438,31
	-
	-

	6
	INSTALAÇÕES ELÉTRICAS; 
	16.629,57
	-
	-

	7
	DRENAGEM PLUVIAL; 
	34.461,15
	-
	-

	8
	LIMPEZA DA OBRA
	3.442,07
	-
	-

	SALDO CONTRATUAL
	9.999,80
	-
	-

	1.000.000,00
	557.098,72
	55,71

Fonte: Relatório de Acompanhamento de Engenharia - RAE (peça 31) 
Embora tenham sido executados 100% das fundações e 90,90% da estrutura, a inexecução da urbanização levou a Caixa a concluir pela ausência de funcionalidade da parcela executada. Realmente, se o objetivo era a urbanização da orla, a fim de servir de espaço para prática de esportes e lazer (peça 15, p.1) , não houve alcance da finalidade pretendida.
Em termos de responsabilização, poderia, em tese, tentar identificar e citar agentes do Ministério do Turismo responsáveis pela interrupção, em 2014, dos repasses federais e, consequente, prejuízo ao erário. No entanto, após decorridos quase 8 anos dessa interrupção, perante a dinâmica do quadro de comando ministerial, entendo contraproducente qualquer persecução nesse sentido. 
Ante o acima exposto, ele os autos à consideração superior, propondo:
17.1. considerar revel Josehildo Taketa Bezerra (CPF: XXX.207.482-XX) , para todos os efeitos, dando-se prosseguimento ao processo, com fulcro no art. 12, § 3º, da Lei 8.443/1992;
17.2.	acolher as alegações de defesa apresentadas por Aurenice Correa Ribeiro (CPF XXX.462.058-XX) ;
17.3.	julgar regulares, nos termos dos arts. 1º, inciso I, 16, inciso I, 19, e 23, inciso I, da Lei 8.443/1992, as contas de Josehildo Taketa Bezerra (CPF: XXX.207.482-XX) e Aurenice Correa Ribeiro (CPF: XXX.462.058-XX) , dando-lhes quitação;
17.4.	enviar cópia do Acórdão que vier a ser proferido à Caixa Econômica Federal, ao Ministério do Turismo e aos responsáveis, para ciência;
17.5.	encerrar o processo.
Declaro, ainda, que foi verificado, no que se mostrou aplicável, o atendimento ao disposto na Resolução - TCU 315/2020.
É o relatório.

Miguel Biz (OAB/PA 15.409-B), Eric Felipe Valente Pimenta (OAB/PA 21.794); Nikollas Gabriel Pinto de Oliveira (OAB/PA22.334).

Procurador Sergio Ricardo Costa Caribé.

TOMADA DE CONTAS ESPECIAL. INEXECUÇÃO PARCIAL DE OBJETO DE CONTRATO DE REPASSE. OBRA INTERROMPIDA SEM FUNCIONALIDADE. CITAÇÃO. REVELIA. CONTAS IRREGULARES. DÉBITO E MULTA. ACOLHIMENTO DAS ALEGAÇÕES DE DEFESA DE UM DOS RESPONSÁVEIS. CONTAS REGULARES.

TOMADA DE CONTAS ESPECIAL (TCE)

Secretaria de Controle Externo de Tomada de Contas Especial (SecexTCE).

Cuida-se de tomada de contas especial instaurada pela Caixa Econômica Federal em desfavor de Josehildo Taketa Bezerra e Aurenice Correa Ribeiro, em razão de não comprovação da regular aplicação dos recursos repassados por meio do Contrato de Repasse 43043/2009, registro Siafi 708392, firmado entre o Ministério do Turismo e o município de Tomé-Açu/PA, e que tinha por objeto a "urbanização da orla do rio Tomé Açu".
O ajuste foi firmado no valor de R$ 1.000.000,00, dos quais R$ 975.000,00 à conta da União e R$ 25.000,00 referentes à contrapartida daquele município. O referido contrato vigeu entre 31/12/2009 e 30/12/2018, com prazo limite para prestação de contas até 28/2/2019. Os repasses da União ao município totalizaram R$ 543.172,50.
A instauração da presente tomada de contas especial se fundamentou na ausência de funcionalidade do objeto do contrato de repasse, não havendo aproveitamento útil da parcela executada.
Arrolados na fase interna, os responsáveis foram devidamente comunicados e, diante da ausência de justificativas para afastar a irregularidade e da não devolução dos recursos, instaurou-se a tomada de contas especial.
Em seu relatório, o tomador de contas concluiu que o dano ao erário totalizou R$ 536.516,92, imputando responsabilidade a Josehildo Taketa Bezerra e a Aurenice Correa Ribeiro, ambos na condição de prefeito sucessor, pois a celebração e o início da execução do ajuste se deram na gestão de Carlos Vinícios de Melo Vieira, o qual antecedeu os responsáveis.
Em 22/5/2020, a Controladoria-Geral da União emitiu relatório de auditoria corroborando as irregularidades apontadas no Relatório do Tomador de Contas. O certificado de auditoria e o parecer do dirigente do órgão de controle interno concluíram pela irregularidade das presentes contas.
O ministro responsável pela área atestou haver tomado conhecimento das conclusões contidas no relatório e no certificado de auditoria, bem como do parecer conclusivo do dirigente do órgão de controle interno, concluindo pela irregularidade das contas e determinando o encaminhamento do processo a este Tribunal.
Em instrução inicial, a unidade técnica, com base em delegação de competência, promoveu a citação dos responsáveis, cujo ato de ordenação ocorreu em 3/11/2021.
Após serem regularmente citados, apenas Aurenice Correa Ribeiro apresentou suas alegações de defesa, enquanto Josehildo Taketa Bezerra optou por permanecer silente. 
Considerando que, nos processos do TCU, a revelia não conduz à presunção de que sejam verdadeiras as alegações imputadas ao responsável e que os processos em trâmite nesta Corte são regidos pelo princípio da verdade material, a unidade técnica compulsou os presentes autos em busca de informações e de manifestações de Josehildo Taketa Bezerra, sem lograr êxito. Isso porque o referido responsável não se manifestou durante a fase interna desta tomada de contas especial, não havendo, portanto, nenhum argumento que pudesse vir a ser analisado a fim de elidir as irregularidades contra ela levantadas.
Em consequência, a unidade técnica propõe considerar o responsável revel, julgar suas contas irregulares, imputando-lhe débito e multa.
Quanto à outra responsável, Aurenice Correa Ribeiro, suas alegações de defesa arguiram serem as parcelas de débito decorrentes da conduta do seu antecessor, Josehildo Taketa Bezerra, o qual não teria adotado as medidas necessárias à conclusão das obras. Ressaltou que adotou as medidas cabíveis para o resguardo do erário e responsabilização do seu antecessor (Josehildo Taketa Bezerra) , incluindo o ajuizamento de Ação Civil Pública por ato de improbidade administrativa (Processo nº 1002986-49.2018.4.01.3900) , com pedido de ressarcimento do valor de R$ R$ 557.109,60, conforme consta à peça 84.
Após analisar os argumentos da responsável, a unidade técnica propõe acolher suas alegações de defesa, julgar suas contas regulares e dar-lhe quitação plena.
Em sua manifestação, o dirigente da subunidade técnica divergiu parcialmente da instrução do auditor, para propor o julgamento pela regularidade das contas de ambos os responsáveis, sob o argumento de que a inexecução das obras teve como causa a interrupção do repasse de recursos à prefeitura, em 2015, durante a gestão de Josehildo Taketa Bezerra, não sendo possível a ele e nem à sua sucessora, Aurenice Correa Ribeiro, concluir o objeto do contrato de repasse. O dirigente da unidade técnica anuiu a essa proposta.
O representante do MPTCU, em sua manifestação, anuiu às análises constantes da instrução do auditor, ressaltando que o Sr. Josehildo Taketa Bezerra deu causa à interrupção dos repasses, durante a sua gestão, haja vista não ter atendido às solicitações constantes nos relatórios de acompanhamento de engenharia emitidos pela Caixa Econômica Federal.
Feita essa breve síntese, passo a decidir.
Informo que adoto como razões de decidir as análises e as conclusões alvitradas pela instrução do auditor da unidade técnica, às quais anuiu o representante do MPTCU.
Inicialmente, verifico que o contrato de repasse celebrado entre a Caixa Econômica Federal o município de Tomé-Açu/PA, com recursos do orçamento do Ministério do Turismo, permaneceu vigente durante três gestões: (i) Carlos Vinícios de Melo Vieira (2009 a 2013) ; (ii) Josehildo Taketa Bezerra (2014 a 2016) ; e (iii) Aurenice Correa Ribeiro (2017 a 2020) .
A interrupção dos repasses ocorreu em 2015, durante a gestão do Sr. Josehildo Taketa Bezerra, em razão de ele não ter atendido às diversas solicitações constantes dos relatórios de acompanhamento de engenharia. O total dos repasses, até a data da interrupção, atingiu 55,71% do total a ser transferido (R$ 975.000,00) , sendo suficientes para concluir as fundações e 90% da estrutura, conforme consta do último relatório de acompanhamento de engenharia, à peça 31, datado de 11/4/2014. Entretanto, o nível de execução no qual se encontravam as obras, quando foram interrompidos os repasses, não permitiu que esta apresentasse qualquer funcionalidade, para que se atingissem os objetivos da avença. 
Considerando que o Sr. Josehildo Taketa Bezerra se manteve inerte quanto às providências necessárias ao atendimento das solicitações dos relatórios de acompanhamento de engenharia emitidos pela Caixa Econômica federal, por cerca de três anos (2014 e 2016) , resta claro que sua conduta deu causa à suspensão dos repasses sem a conclusão das obras e sem que o nível de execução do empreendimento apresentasse qualquer funcionalidade para a sociedade.
Quanto à Sra. Aurenice Correa Ribeiro, sucessora do Sr. Josehildo Taketa Bezerra, verifico que adotou as medidas necessárias ao resguardo do erário e à responsabilização do seu antecessor, razão pela qual suas alegações de defesa devem ser acolhidas e suas contas devem ser julgadas regulares.
Por fim, constato que não ocorreu a prescrição da pretensão punitiva em relação ao Sr. Josehildo Taketa Bezerra, de acordo com o prazo decenal adotado pelo Acórdão 1441/2016-TCU-Plenário, em linha com o art 205 do Código Civil, pois o responsável esteve à frente da gestão municipal entre 2014 e 2016, quando deixou de dar andamento às obras, e o ato que autorizou a sua citação foi emitido em 3/11/2021.
Ante o exposto, voto para que o Tribunal de Contas da União aprove o acórdão que submeto a este Colegiado.
  
TCU, Sala das Sessões, em 28 de junho de 2022.
Ministro VITAL DO RÊGO 
Relator